ACORDAO-COMPLETO-2385295

ACÓRDÃO 14569/2019 ATA 44/2019 - PRIMEIRA CÂMARA

VISTOS, relatados e discutidos estes autos de representação autuada a partir de ofício encaminhado por vereadores do município de Itaeté/BA reportando indícios de irregularidades em contratos de transporte escolar firmados pelo município.
ACORDAM os ministros do Tribunal de Contas da União, reunidos em sessão da 1ª Câmara, ante as razões expostas pelo relator, em:
9.1. conhecer da presente representação para, no mérito, considerá-la parcialmente procedente;
9.2. dar ciência ao município de Itaeté/BA de que:
9.2.1. é vedada a subcontratação integral em contratos administrativos, sendo possível a subcontratação parcial quando não se mostrar viável, sob a ótica técnico-econômica, a execução integral do objeto por parte da contratada e desde que tenha havido autorização formal do contratante;
9.2.2. as exigências dos subitens 4,5 e 6 do item 6.1.4 do edital do pregão presencial 16/2017 podem ter restringido o caráter competitivo do certame;
9.3. encaminhar cópia das instruções da SecexEduc (peças 52 e 63) para o Fundo Nacional de Desenvolvimento da Educação para as providências que considerar pertinentes; 
9.4. dar ciência desta deliberação ao município e aos representantes;
9.5. encerrar o presente processo e arquivar os autos.

Representação autuada reportando indícios de irregularidades em contratos de transporte escolar firmados pelo município.

Primeira Câmara

Município de Itaeté/BA.

3. Interessados/Responsáveis: não há.

13.1. Ministros presentes: Walton Alencar Rodrigues (Presidente) e Benjamin Zymler.
13.2. Ministros-Substitutos convocados: Augusto Sherman Cavalcanti e Marcos Bemquerer Costa.
13.3. Ministro-Substituto presente: Weder de Oliveira (Relator).

WEDER DE OLIVEIRA

Examino expediente encaminhado por Almiro Pinheiro da Silva, Elielder Alves Farias, Jildemar da Silva Rodrigues, Mourival Santiago da Silva e Nelson Bispo dos Santos, vereadores do município de Itaeté/BA, reportando indícios de irregularidades em contratações de transporte escolar pelo município (peça 1) .
Nesse expediente, autuado como representação pela então Secretaria de Controle Externo no Estado da Bahia (Secex-BA) , os signatários reportam, em breve síntese:
a empresa Fábio Junio Rosa Fraga Eireli, contratada pela prefeitura para prestação de serviços de transporte escolar, teria recebido R$ 10.288,00 (processo de pagamento 553/2017) , pela locação de dois ônibus de propriedade do próprio município (OUS3439 e OKW0067) , mas que teriam sido adquiridos com recursos federais;
o prefeito teria, então, forjado um processo administrativo, instaurado pela portaria 108/2017, para apuração dos fatos, com o único objetivo de livrar-se da acusação de desvio de dinheiro público;
os processos de pagamento 808/2017, 1030/2017, 1031/2017 e 1087/2017, nos valores, respectivamente, de R$ 137.029,11, R$ 68.982,06, R$ 68.982,06 e R$ 21.244,32, não apresentariam qualquer informação apta a comprovar a prestação dos serviços, tais como período, rota, etc. Caracterizariam, no seu entender, pagamentos sem comprovação da prestação do serviço.
A Secex-BA e, posteriormente, a Secretaria de Controle Externo da Educação (SecexEducação) realizaram diversas diligências com o fito de sanear o processo, conforme instruções de peças 7, 42 e 52.
Após análise das documentações encaminhadas em resposta às diligências, a unidade instrutiva concluiu, no que se refere ao pagamento de aluguel pelos ônibus municipais, que o processo administrativo 1/2017, instaurado pela portaria 108/2017, teve regular processamento, culminando com a devolução dos valores indevidamente recebidos.
Observou, ainda, que a empresa Fábio Junio Rosa Fraga Eireli não possuiria nem veículos registrados em seu nome, nem empregados em número suficiente para prestar os serviços contratados, o que causaria a subcontratação integral dos contratos de locação de veículos destinados ao transporte escolar firmados entre ela e o município. 
Ressaltou que a subcontratação integral infringiria diversos dispositivos legais e a jurisprudência desta Corte de Contas, que só permitiriam a subcontratação parcial.
Além disso, constatou que o edital do pregão presencial 16/2017 conteria, no seu item 6.1.4, cláusulas que poderiam reduzir a competitividade da licitação:
" (...) 
4. comprovação de experiência anterior da licitante, pertinente e compatível com o objeto da licitação, através de 02 (dois) atestados dos mais expressivos serviços realizados e concluídos ou em execução, similares aos do objeto licitado, sendo pelo menos 01 (um) fornecido por pessoa jurídica de direito público; Certidão de Registro válida emitida pelo Conselho Regional de Administração CRA - BA. Por ventura a licitante for sediada em outro estado, deverá apresentar atestado de aptidão registrado junto ao CRA de origem, porém com Certidão de visto pelo CRA - BA (...) 
5. Apresentar Atestado de Vitoria dos veículos;
6. A Vistoria dos veículos deverá ser agendada através de ofício na secretaria de Educação do Município na em Itaetê - Bahia com antecedência de 72 horas antes da abertura do Processo Licitatório, das 08h as 12h;"
Considerou que a exigência de que ao menos um atestado fosse fornecido por pessoa jurídica de direito público não se adequaria ao previsto no art. 30 da Lei 8.666/1993, e que a exigência de registro e quitação de pessoa jurídica no Conselho Regional de Administração seria descabida, uma vez que a atividade a ser desenvolvida não seria privativa de administrador nem se encontraria no rol de atividades típicas atribuídas ao administrador de empresas.
Acrescentou que a obrigatoriedade de apresentação de atestado de vistoria de veículos com antecedência mínima de 72 horas não seria excessivamente onerosa, uma vez que cada licitante teria que deslocar para o município cerca de 40 veículos para serem vistoriados. 
Identificou, ainda, que, a partir da análise dos diversos processos de pagamento do contrato 75/2017 (dispensa 63/2017) , para cada rota/linha, foram realizados pagamentos indevidos (duplicidade, triplicidade ou quadruplicidade) , totalizando R$ 27.216,00, consolidados na planilha a seguir (item 29, peça 62) .
			Serviços cobrados - Planilhas de medição

	Localidade/Linha 
	Quantidade de linha cotada para essa rota
	Placa
	Valor 
	Nota
	loc. Processo
	Proc. Pag.
	FONTE 

	Faz Natal para União da Chapada
	1
	BOW 5957 
	*610,00 
	5
	peça 26, p. 100-113
	550
	QSE

			CDA 4779 
	*986,00 
	7
	 peça 26, p. 47-60 
	579
	Pnate

			JRU 8071
	610,00 
	7
	 peça 26, p. 47-60 
	579
	Pnate

	Fazenda Baixa do Cedro para  Itaetê
	1
	JQG 4166 
	*2.440,00
	8
	 peça 26, p. 61-73 
	554
	Fundeb

			JQG 4166
	*2.440,00
	7
	 peça 26, p. 47-60 
	579
	Pnate

			JQG 4166
	2.440,00
	7
	 peça 26, p. 47-60 
	579
	Pnate

	Fazenda Senhor do Bonfim para Pista
	2
	KJP 7914
	1.820,00 
	10
	peça 26, p. 87-99
	551
	QSE

			KJP 7914 
	*1.830,00
	7
	 peça 26, p. 47-60 
	579
	Pnate

			BKC 2335 
	1.830,00
	9
	 peça 26, p. 35-46 
	580
	Pnate

	Linha de Colônia para a Creche
	1
	JFI 6385
	3.050,00 
	5
	peça 26, p. 100-113
	550
	QSE

			JFI 6385
	*3.050,00
	7
	 peça 26, p. 47-60 
	579
	Pnate

	Morro do Corindó para Bandeira de Melo 
	1
	JQM 8865
	2.440,00
	8
	 peça 26, p. 61-73 
	554
	Fundeb

			JQM 8865 
	*2.440,00
	7
	 peça 26, p. 47-60 
	579
	Pnate

			JQM 8865
	*2.440,00
	7
	 peça 26, p. 47-60 
	579
	Pnate

	Poço Encantado para Escolas
	1
	JEN 0557 
	3.660,00
	8
	 peça 26, p. 61-73 
	554
	Fundeb

			JEN 0557 
	*3.660,00
	8
	 peça 26, p. 61-73 
	554
	Fundeb

			JEN 0557 
	*3.660,00
	7
	 peça 26, p. 47-60 
	579
	Pnate

			JEN 0557 
	*3.660,00
	7
	 peça 26, p. 47-60 
	579
	Pnate

* Pagamentos considerados indevidos (cobrados a mais em relação aos serviços contratados) 
Por sua vez, dos processos de pagamento do contrato 111/2017 (pregão presencial 16/2017) , houve a cobrança a maior nas seguintes linhas (item 32, peça 62) : 
			Serviços cobrados - Planilhas de medição

	Localidade/Linha 
	Quantidade contratada no período
	Placa
	Valor
	Nota (Data) 
	Localização no Processo
	Processo Pagamento
	Fonte

	Cruzinha, Come sem Sal, Assentamento Santa Clara para Itaetê
	6
	HZV 1166
	    2.440,00 
	18 (22/5/2017) 
	peça 58, p. 81-96
	808
	Fundeb

			HZV 1166
	    2.440,00 
	36 (18/6/2017) 
	peça 58, p. 97-110
	1030
	Fundeb

			CHN 3157 
	    2.424,00 
	58 (18/8/2017) 
	peça 26, p. 138-153
	1558
	Fundeb

			CZC 3115
	**  5.128,00 
	6 (20/9/2017) 
	peça 26, p. 204-218
	1899
	QSE

			CHN 3157
	    2.424,00 
	17 (21/11/2017) 
	peça 58, p. 40-53
	2374
	Pnate

			HZV 1166
	    2.440,00 
	35 (18/6/207) 
	peça 58, p. 54-66
	1031
	Fundeb

			CHN 3157
	    2.424,00 
	47, 48, 50 e 51 
	peça 26, p. 154-183 e p. 251-280
	1429, 1430, 1428 e 1435 
	Fundeb

	Faz Natal para União da Chapada
	6
	CDA 4779
	       375,60 
	18 (22/5/2017) 
	peça 58, p. 81-96
	808
	Fundeb

			JRU 8071
	*  1.232,00 
	18 (22/5/2017) 
	peça 58, p. 81-96
	808
	Fundeb

			CDA 4779
	       375,60 
	36 (18/6/2017) 
	peça 58, p. 97-110
	1030
	Fundeb

			JRU 8071
	*  1.232,00 
	36 (18/6/2017) 
	peça 58, p. 97-110
	1030
	Fundeb

			JQE 8501
	       604,00 
	59 (18/8/2017) 
	peça 26, p. 235-250
	1559
	Pnate

			JQE 8501
	       604,00 
	9 (20/9/2017) 
	peça 58, p. 67-80
	1900
	Pnate

			JQE 8501
	       604,00 
	17 (21/11/2017) 
	peça 58, p. 40-53
	2374
	Pnate

			JQE 8501
	       604,00 
	47, 48, 50 e 51
	peça 26, p. 154-183 e p. 251-280
	1429, 1430, 1428 e 1435 
	Fundeb

	Fazenda Baixa do Cedro para  Itaetê
	6
	JQG 4166
	    2.440,00 
	15 (22/5/2017) 
	peça 26, p. 316-328
	807
	Pnate

			CHN 3157
	*  2.440,00 
	18 (22/5/2017) 
	peça 58, p. 81-96
	808
	Fundeb

			AMO 6298 
	    2.440,00 
	18 (22/5/2017) 
	peça 58, p. 81-96
	808
	Fundeb

			CHN 3157
	    2.440,00 
	36 (18/6/2017) 
	peça 58, p. 97-110
	1030
	Fundeb

			AMO 6298 
	*  2.440,00 
	36 (18/6/2017) 
	peça 58, p. 97-110
	1030
	Fundeb

			JLI 9293 
	    2.424,00 
	58 (18/8/2017) 
	peça 26, p. 138-153
	1558
	Fundeb

			JLI 9293 
	    2.424,00 
	17 (21/11/2017) 
	peça 58, p. 40-53
	2374
	Pnate

			JLI 9293 
	    2.424,00 
	47, 48, 50 e 51
	peça 26, p. 154-183 e p. 251-280
	1429, 1430, 1428 e 1435 
	Fundeb

	Linha de Colônia para a Creche
	6
	CBQ 2894 
	    3.050,00 
	18 (22/5/2017) 
	peça 58, p. 81-96
	808
	Fundeb

			CBQ 2894 
	    3.050,00 
	36 (18/6/2017) 
	peça 58, p. 97-110
	1030
	Fundeb

			JFI 6385
	    3.030,00 
	32 (18/6/2017) 
	peça 58, p. 111-123
	1087
	Salário Educação

			JPA 3325 
	*  3.030,00 
	57 (18/8/2017) 
	peça 26, p. 219-234
	1560
	QSE

			JPA 3325
	    3.030,00 
	6 (20/9/2017) 
	peça 26, p. 204-218
	1899
	QSE

			JPA 3325
	    3.030,00 
	17 (21/11/2017) 
	peça 58, p. 40-53
	2374
	Pnate

			JPA 3325 
	    3.030,00 
	47, 48, 50 e 51
	peça 26, p. 154-183 e p. 251-280
	1429, 1430, 1428 e 1435 
	Fundeb

	Morro do Corindó para Bandeira de Melo 
	6
	JQM 8865
	    2.200,00 
	15 (22/5/2017) 
	peça 26, p. 316-328
	807
	Pnate

			CHM 5157
	    2.440,00 
	18 (22/5/2017) 
	peça 58, p. 81-96
	808
	Fundeb

			JHE 6194 
	  *  2.440,00 
	18 (22/5/2017) 
	peça 58, p. 81-96
	808
	Fundeb

			CHM 5157
	    2.440,00 
	36 (18/6/2017) 
	peça 58, p. 97-110
	1030
	Fundeb

			JHE 6194 
	 *  2.440,00 
	36 (18/6/2017) 
	peça 58, p. 97-110
	1030
	Fundeb

			JKV 8962 
	    2.424,00 
	58 (18/8/2017) 
	peça 26, p. 138-153
	1558
	Fundeb

			JKV 8962
	    2.424,00 
	17 (21/11/2017) 
	peça 58, p. 40-53
	2374
	Pnate

			JKV 8962
	    2.424,00 
	47, 48, 50 e 51
	peça 26, p. 154-183 e p. 251-280
	1429, 1430, 1428 e 1435 
	Fundeb

	Poço Encantado para Escolas
	6
	JEN 0537
	    3.660,00 
	17 (21/11/2017) 
	peça 26, p. 372-384
	806
	Imp. Transf. Educação

			JEN 0537
	  *  3.660,00 
	17 (21/11/2017) 
	peça 26, p. 372-384
	806
	Imp. Transf. Educação

			JRC 2420
	    3.660,00 
	18 (22/5/2017) 
	peça 58, p. 81-96
	808
	Fundeb

			JEN 0557 
	  *  3.660,00 
	18 (22/5/2017) 
	peça 58, p. 81-96
	808
	Fundeb

			JRC 2420
	    3.660,00 
	36 (18/6/2017) 
	peça 58, p. 97-110
	1030
	Fundeb

			JEN 0557 
	  *  3.660,00 
	36 (18/6/2017) 
	peça 58, p. 97-110
	1030
	Fundeb

			JNH 6305 
	    3.636,00 
	58 (18/8/2017) 
	peça 26, p. 138-153
	1558
	Fundeb

			JNH 6305 
	    3.636,00 
	17 (21/11/2017) 
	peça 58, p. 40-53
	2374
	Pnate

			JNH 6305 
	    3.636,00 
	47, 48, 50 e 51
	peça 26, p. 154-183 e p. 251-280
	1429, 1430, 1428 e 1435 
	Fundeb

	Rosely, São Judas, Santa Clara, Baixão, União, Moçambique para Escola Família Agrícola
	6
	KKV 1057
	    1.215,00 
	18 (22/5/2017) 
	peça 58, p. 81-96
	808
	Fundeb

			KKV 1057
	 *  1.215,00 
	36 (18/6/2017) 
	peça 58, p. 97-110
	1030
	Fundeb

			CDM 7379
	    1.130,40 
	57 (18/8/2017) 
	peça 26, p. 219-234
	1560
	QSE

			CDM 7379
	    1.130,40 
	6 (20/9/2017) 
	peça 26, p. 204-218
	1899
	QSE

			CDM 7379
	    1.130,40 
	17 (21/11/2017) 
	peça 58, p. 40-53
	2374
	Pnate

			KKV 1057
	    1.215,00 
	35 (18/6/207) 
	peça 58, p. 54-66
	1031
	Fundeb

			CDM 7379
	    1.130,40 
	47, 48, 50 e 51
	peça 26, p. 154-183 e p. 251-280
	1429, 1430, 1428 e 1435 
	Fundeb

* Pagamentos considerados indevidos - cobrado em duplicidade. 
** Pagamento considerado indevido - valor distorcido
Nesse caso, os valores considerados indevidos totalizariam o valor histórico de R$ 32.577,00, que, atualizado monetariamente em 17/10/2019, utilizando-se o Sistema Débito e considerando-se as respectivas datas das notas fiscais, atingiriam R$ 35.153,22 (peça 52) . 
Deixou de propor a conversão dos autos em tomada de contas especial, uma vez que o débito total atualizado, em 17/10/2019, totalizaria R$ 64.660,81 e seria inferior ao limite mínimo estabelecido no art. 6º da IN TCU 71/2012 (peça 52) .
Em vista disso, propôs a realização de audiências nos seguintes termos (peça 52) :
"43. Ante todo o exposto, e com fundamento no art. 250, inciso IV, c/c o art. 237, parágrafo único, do RI/TCU, propõe-se a realização da audiência dos responsáveis a seguir indicados, para apresentação das razões de justificativa acerca das irregularidades descritas:
Irregularidade: Inclusão, no Pregão Presencial 16/2017, de exigências que podem ter contribuído para restringir o caráter competitivo do certame, que, ao fim, só teve duas empresas participantes. Dispositivos do Item 6.1.4 - Qualificação Técnica, subitens 4, 5 e 6:
4. comprovação de experiência anterior da licitante, pertinente e compatível com o objeto da licitação, através de 02 (dois) atestados dos mais expressivos serviços realizados e concluídos ou em execução, similares aos do objeto licitado, sendo pelo menos 01 (um) fornecido por pessoa jurídica de direito público; Certidão de Registro válida emitida pelo Conselho Regional de Administração CRA - BA. Porventura a licitante for sediada em outro estado, deverá apresentar atestado de aptidão registrado junto ao CRA de origem, porém com Certidão de visto pelo CRA - BA (...) 
5. Apresentar Atestado de Vitoria dos veículos;
6. A Vistoria dos veículos deverá ser agendada através de ofício na secretaria de Educação do Município em Itaetê - Bahia com antecedência de 72 horas antes da abertura do Processo Licitatório, das 08h às 12h;
Responsável: Membros da comissão de licitação: Ueliton de Jesus Pereira (CPF XXX.394.395-XX) , Vanuza Barros Santana Brandão (CPF XXX.161.915-XX) e Geovane Gonçalves Pereira (CPF XXX.225.145-XX) , nomeados no Decreto 19/2017, de 2/1/2017 (peça 58, p. 2) .
Conduta: Incluíram, no Pregão Presencial 16/2017, cláusulas restritivas consignadas nas "alíneas" 4, 5 e 6 no item 6.1.4 - Qualificação Técnica (peça 27, p. 143) .
Dispositivos Violados: art. 30, inc. II e § 1º e § 6° da Lei 8.666/1993 e Enunciado 272 TCU.
Evidências: Pregão Presencial 16/2017 (peça 27, p. 136-171) .
 Irregularidade: Celebração dos Contratos 75/2017 e 111/2017 em desacordo com a legislação, por não especificarem quaisquer parâmetros ou limites à subcontratação, permitindo, ainda que implicitamente, a subcontratação total.
Responsável: Prefeito Valdes Brito de Souza (CPF XXX.834.505-XX) , signatário dos Contratos 75/2017 e 111/2017 (peça 26, p. 352 e peça 29, p. 107) .
Conduta: Celebrou os Contratos 75/2017 e 111/2017 em desacordo com a legislação, uma vez que neles não constam quaisquer parâmetros ou limites à subcontratação (cláusula 8.1.5 do Contrato 075/2017, peça 26, p. 348-352, e parágrafo único da cláusula sexta do Contrato 111/2017, peça 29, p. 104-107) .
Dispositivos Violados: arts. 72 e 78, inciso VI, da Lei 8.666/1993.
Evidências: Contratos 75/2017 e 111/2017 (peça 26, p. 348-352 e peça 29, p. 104-107) .
Irregularidade: Falhas diversas na gestão dos contratos 75/2017 e 111/2017, relativamente à ausência de fiscalização e acompanhamento da execução dos serviços e ausência, nos processos de pagamentos, e de qualquer manifestação acerca da forma desordenada de apresentação das planilhas de medição dos serviços, das quais resultaram em pagamentos indevidos 
Responsável: Hamilton Cambui (CPF XXX.852.955-XX) (período: 2/1/2017 a 27/8/2017) : gestor designado pelo Decreto 005-A-2017, de 2/1/2017, para acompanhar e fiscalizar a execução dos contratos celebrados pelo município, dentre eles o Contrato 75/2017, celebrado em 6/3/2017, e 111/2017, celebrado em 20/4/2017 (peça 58, p. 9) .
Conduta: Foi omisso quanto à forma desordenada de apresentação das planilhas de medição dos serviços, indicando ausência de acompanhamento e fiscalização dos contratos, resultando em pagamentos indevidos, a saber: pagamento pelos serviços de dois ônibus de placas policiais OUS-3439 e OKM-0067 de propriedade do município, e pagamentos por serviços cobrados em quantidade superior aos efetivamente contratados, conforme relatado em detalhes nos itens 26-36;
Dispositivos Violados: arts. 58, inciso III; 67 e 73, da Lei 8.666/1993.
Evidências: processos de pagamentos peça 26, p. 35-384 e peça 58, p. 40-123.
 Irregularidade: Subcontratação integral dos serviços objetos dos Contratos 75/2017 e 111/2017.
Responsável: Hamilton Cambui (CPF XXX.852.955-XX) (período: 2/1/2017 a 27/8/2017) : gestor designado pelo Decreto 005-A-2017, de 2/1/2017, para acompanhar e fiscalizar a execução dos contratos celebrados pelo município, dentre eles o Contrato 75/2017, celebrado em 6/3/2017, e 111/2017, celebrado em 20/4/2017 (peça 58, p. 9) .
Conduta: Foi omisso quanto ao fato de a empresa contratada subcontratar integralmente os objetos dos contratos 75/2017 e 111/2017, em desacordo com as cláusulas do contrato e com arts. 72 e 78, inciso VI, da Lei 8.666/1993.
Dispositivos Violados: arts. 72 e 78, inciso VI, da Lei 8.666/1993.
Evidências: processos de pagamentos peça 26, p. 35-384 e peça 58, p. 40-123."
É o relatório.

não há.

Não atuou.

Representação. Irregularidades na execução e fiscalização, pelo município, de contratos de empresa para prestação de serviços de transporte escolar. Conhecimento. Improcedência. Comunicação. Arquivamento.

REPRESENTAÇÃO (REPR)

Secretaria de Controle Externo da Educação (SecexEduc).

Examino expediente encaminhado por Almiro Pinheiro da Silva, Elielder Alves Farias, Jildemar da Silva Rodrigues, Mourival Santiago da Silva e Nelson Bispo dos Santos, vereadores do município de Itaetê/BA, reportando indícios de irregularidades em contratações de transporte escolar (peça 1) .
Nesse expediente, autuado como representação pela então Secretaria de Controle Externo no Estado da Bahia ( Secex-BA) , os signatários reportam, em breve síntese:
a empresa Fábio Junio Rosa Fraga Eireli, contratada pela prefeitura para prestação de serviços de transporte escolar, teria recebido R$ 10.288,00 (processo de pagamento 553/2017) , pela locação de dois ônibus de propriedade do próprio município (OUS3439 e OKW0067) , mas que teriam sido adquiridos com recursos federais;
o prefeito teria, então, forjado um processo administrativo, instaurado pela portaria 108/2017, para apuração dos fatos, com o único objetivo de livrar-se da acusação de desvio de dinheiro público;
os processos de pagamento 808/2017, 1030/2017, 1031/2017 e 1087/2017, nos valores, respectivamente, de R$ 137.029,11, R$ 68.982,06, R$ 68.982,06 e R$ 21.244,32, não apresentariam qualquer informação apta a comprovar a prestação dos serviços, tais como período, rota, etc. Seriam  pagamentos sem comprovação da prestação do serviço.
A Secex-BA e, posteriormente, a Secretaria de Controle Externo da Educação (SecexEduc) realizaram diversas diligências com o fito de sanear o processo, conforme instruções de peças 7, 42 e 52.
Após análise das documentações encaminhadas em resposta às diligências, a unidade instrutiva concluiu, no que se refere ao pagamento de aluguel pelos ônibus municipais, que o processo administrativo 1/2017, instaurado pela portaria 108/2017, teve regular processamento, culminando com a devolução dos valores indevidamente recebidos.
Observou, ainda, que a empresa Fábio Junio Rosa Fraga Eireli não possuiria veículos registrados em seu nome, nem empregados em número suficiente para prestar os serviços contratados, o que causaria a subcontratação integral dos serviços de locação de veículos destinados ao transporte escolar. 
Ressaltou que a subcontratação integral infringiria diversos dispositivos legais e a jurisprudência desta Corte de Contas, que só permitiriam a subcontratação parcial.
Além disso, relatou que o edital do pregão presencial 16/2017 conteria, no seu item 6.1.4, cláusulas que poderiam reduzir a competitividade da licitação:
" (...) 
4. comprovação de experiência anterior da licitante, pertinente e compatível com o objeto da licitação, através de 02 (dois) atestados dos mais expressivos serviços realizados e concluídos ou em execução, similares aos do objeto licitado, sendo pelo menos 01 (um) fornecido por pessoa jurídica de direito público; Certidão de Registro válida emitida pelo Conselho Regional de Administração CRA - BA. Por ventura a licitante for sediada em outro estado, deverá apresentar atestado de aptidão registrado junto ao CRA de origem, porém com Certidão de visto pelo CRA - BA (...) 
5. Apresentar Atestado de Vitoria dos veículos;
6. A Vistoria dos veículos deverá ser agendada através de ofício na secretaria de Educação do Município na em Itaetê - Bahia com antecedência de 72 horas antes da abertura do Processo Licitatório, das 08h as 12h;"
 Considerou que a exigência de que ao menos um atestado fosse fornecido por pessoa jurídica de direito público não se adequaria ao previsto no art. 30 da Lei 8.666/1993, e que a exigência de registro e quitação de pessoa jurídica no Conselho Regional de Administração seria descabida, uma vez que a atividade a ser desenvolvida não seria privativa de administrador nem se encontraria no rol de atividades típicas atribuídas ao administrador de empresas.
Acrescentou que a obrigatoriedade de apresentação de atestado de vistoria de veículos com antecedência mínima de 72 horas seria excessivamente onerosa, uma vez que cada licitante teria que deslocar para o município cerca de 40 veículos para serem vistoriados 
Identificou, ainda, que, a partir da análise dos diversos processos de pagamento relativos ao contrato 75/2017 (dispensa 63/2017) , para cada rota/linha, foram realizados pagamentos indevidos (duplicidade, triplicidade ou quadruplicidade) , totalizando R$ 27.216,00, consolidados na planilha a seguir (item 29, peça 62) .
			Serviços cobrados - Planilhas de medição

	Localidade/Linha 
	Quantidade de linha cotada para essa rota
	Placa
	Valor
	Nota
	loc. Processo
	Proc. Pag.
	FONTE

	Faz Natal para União da Chapada
	1
	BOW 5957
	*610,00 
	5
	peça 26, p. 100-113
	550
	QSE

			CDA 4779
	*986,00 
	7
	 peça 26, p. 47-60 
	579
	Pnate

			JRU 8071
	610,00 
	7
	 peça 26, p. 47-60 
	579
	Pnate

	Fazenda Baixa do Cedro para  Itaetê
	1
	JQG 4166
	*2.440,00
	8
	 peça 26, p. 61-73 
	554
	Fundeb

			JQG 4166
	*2.440,00
	7
	 peça 26, p. 47-60 
	579
	Pnate

			JQG 4166
	2.440,00
	7
	 peça 26, p. 47-60 
	579
	Pnate

	Fazenda Senhor do Bonfim para Pista
	2
	KJP 7914
	1.820,00 
	10
	peça 26, p. 87-99
	551
	QSE

			KJP 7914
	*1.830,00
	7
	 peça 26, p. 47-60 
	579
	Pnate

			BKC 2335
	1.830,00
	9
	 peça 26, p. 35-46 
	580
	Pnate

	Linha de Colônia para a Creche
	1
	JFI 6385
	3.050,00 
	5
	peça 26, p. 100-113
	550
	QSE

			JFI 6385
	*3.050,00
	7
	 peça 26, p. 47-60 
	579
	Pnate

	Morro do Corindó para Bandeira de Melo 
	1
	JQM 8865
	2.440,00
	8
	 peça 26, p. 61-73 
	554
	Fundeb

			JQM 8865
	*2.440,00
	7
	 peça 26, p. 47-60 
	579
	Pnate

			JQM 8865
	*2.440,00
	7
	 peça 26, p. 47-60 
	579
	Pnate

	Poço Encantado para Escolas
	1
	JEN 0557
	3.660,00
	8
	 peça 26, p. 61-73 
	554
	Fundeb

			JEN 0557
	*3.660,00
	8
	 peça 26, p. 61-73 
	554
	Fundeb

			JEN 0557
	*3.660,00
	7
	 peça 26, p. 47-60 
	579
	Pnate

			JEN 0557
	*3.660,00
	7
	 peça 26, p. 47-60 
	579
	Pnate

* Pagamentos considerados indevidos (cobrados a mais em relação aos serviços contratados) 
Quanto aos processos de pagamento do contrato 111/2017 (pregão presencial 16/2017) , considerou ter havido cobrança a maior nas seguintes linhas (item 32, peça 62) : 
			Serviços cobrados - Planilhas de medição

	Localidade/Linha
	Quantidade contratada no período
	Placa
	Valor
	Nota (Data) 
	Localização no Processo
	Processo Pagamento
	Fonte

	Cruzinha, Come sem Sal, Assentamento Santa Clara para Itaetê
	6
	HZV 1166
	    2.440,00 
	18 (22/5/2017) 
	peça 58, p. 81-96
	808
	Fundeb

			HZV 1166
	    2.440,00 
	36 (18/6/2017) 
	peça 58, p. 97-110
	1030
	Fundeb

			CHN 3157 
	    2.424,00 
	58 (18/8/2017) 
	peça 26, p. 138-153
	1558
	Fundeb

			CZC 3115
	**  5.128,00 
	6 (20/9/2017) 
	peça 26, p. 204-218
	1899
	QSE

			CHN 3157
	    2.424,00 
	17 (21/11/2017) 
	peça 58, p. 40-53
	2374
	Pnate

			HZV 1166
	    2.440,00 
	35 (18/6/207) 
	peça 58, p. 54-66
	1031
	Fundeb

			CHN 3157
	    2.424,00 
	47, 48, 50 e 51 
	peça 26, p. 154-183 e p. 251-280
	1429, 1430, 1428 e 1435
	Fundeb

	Faz Natal para União da Chapada
	6
	CDA 4779
	       375,60 
	18 (22/5/2017) 
	peça 58, p. 81-96
	808
	Fundeb

			JRU 8071
	*  1.232,00 
	18 (22/5/2017) 
	peça 58, p. 81-96
	808
	Fundeb

			CDA 4779
	       375,60 
	36 (18/6/2017) 
	peça 58, p. 97-110
	1030
	Fundeb

			JRU 8071
	*  1.232,00 
	36 (18/6/2017) 
	peça 58, p. 97-110
	1030
	Fundeb

			JQE 8501
	       604,00 
	59 (18/8/2017) 
	peça 26, p. 235-250
	1559
	Pnate

			JQE 8501
	       604,00 
	9 (20/9/2017) 
	peça 58, p. 67-80
	1900
	Pnate

			JQE 8501
	       604,00 
	17 (21/11/2017) 
	peça 58, p. 40-53
	2374
	Pnate

			JQE 8501
	       604,00 
	47, 48, 50 e 51
	peça 26, p. 154-183 e p. 251-280
	1429, 1430, 1428 e 1435
	Fundeb

	Fazenda Baixa do Cedro para  Itaetê
	6
	JQG 4166
	    2.440,00 
	15 (22/5/2017) 
	peça 26, p. 316-328
	807
	Pnate

			CHN 3157
	*  2.440,00 
	18 (22/5/2017) 
	peça 58, p. 81-96
	808
	Fundeb

			AMO 6298
	    2.440,00 
	18 (22/5/2017) 
	peça 58, p. 81-96
	808
	Fundeb

			CHN 3157
	    2.440,00 
	36 (18/6/2017) 
	peça 58, p. 97-110
	1030
	Fundeb

			AMO 6298
	*  2.440,00 
	36 (18/6/2017) 
	peça 58, p. 97-110
	1030
	Fundeb

			JLI 9293
	    2.424,00 
	58 (18/8/2017) 
	peça 26, p. 138-153
	1558
	Fundeb

			JLI 9293
	    2.424,00 
	17 (21/11/2017) 
	peça 58, p. 40-53
	2374
	Pnate

			JLI 9293
	    2.424,00 
	47, 48, 50 e 51
	peça 26, p. 154-183 e p. 251-280
	1429, 1430, 1428 e 1435 
	Fundeb

	Linha de Colônia para a Creche
	6
	CBQ 2894
	    3.050,00 
	18 (22/5/2017) 
	peça 58, p. 81-96
	808
	Fundeb

			CBQ 2894
	    3.050,00 
	36 (18/6/2017) 
	peça 58, p. 97-110
	1030
	Fundeb

			JFI 6385
	    3.030,00 
	32 (18/6/2017) 
	peça 58, p. 111-123
	1087
	Salário Educação

			JPA 3325
	*  3.030,00 
	57 (18/8/2017) 
	peça 26, p. 219-234
	1560
	QSE

			JPA 3325
	    3.030,00 
	6 (20/9/2017) 
	peça 26, p. 204-218
	1899
	QSE

			JPA 3325
	    3.030,00 
	17 (21/11/2017) 
	peça 58, p. 40-53
	2374
	Pnate

			JPA 3325
	    3.030,00 
	47, 48, 50 e 51
	peça 26, p. 154-183 e p. 251-280
	1429, 1430, 1428 e 1435 
	Fundeb

	Morro do Corindó para Bandeira de Melo 
	6
	JQM 8865
	    2.200,00 
	15 (22/5/2017) 
	peça 26, p. 316-328
	807
	Pnate

			CHM 5157
	    2.440,00 
	18 (22/5/2017) 
	peça 58, p. 81-96
	808
	Fundeb

			JHE 6194
	  *  2.440,00 
	18 (22/5/2017) 
	peça 58, p. 81-96
	808
	Fundeb

			CHM 5157
	    2.440,00 
	36 (18/6/2017) 
	peça 58, p. 97-110
	1030
	Fundeb

			JHE 6194
	 *  2.440,00 
	36 (18/6/2017) 
	peça 58, p. 97-110
	1030
	Fundeb

			JKV 8962
	    2.424,00 
	58 (18/8/2017) 
	peça 26, p. 138-153
	1558
	Fundeb

			JKV 8962
	    2.424,00 
	17 (21/11/2017) 
	peça 58, p. 40-53
	2374
	Pnate

			JKV 8962
	    2.424,00 
	47, 48, 50 e 51
	peça 26, p. 154-183 e p. 251-280
	1429, 1430, 1428 e 1435 
	Fundeb

	Poço Encantado para Escolas
	6
	JEN 0537
	    3.660,00 
	17 (21/11/2017) 
	peça 26, p. 372-384
	806
	Imp. Transf. Educação

			JEN 0537
	  *  3.660,00 
	17 (21/11/2017) 
	peça 26, p. 372-384
	806
	Imp. Transf. Educação

			JRC 2420
	    3.660,00 
	18 (22/5/2017) 
	peça 58, p. 81-96
	808
	Fundeb

			JEN 0557
	  *  3.660,00 
	18 (22/5/2017) 
	peça 58, p. 81-96
	808
	Fundeb

			JRC 2420
	    3.660,00 
	36 (18/6/2017) 
	peça 58, p. 97-110
	1030
	Fundeb

			JEN 0557
	  *  3.660,00 
	36 (18/6/2017) 
	peça 58, p. 97-110
	1030
	Fundeb

			JNH 6305
	    3.636,00 
	58 (18/8/2017) 
	peça 26, p. 138-153
	1558
	Fundeb

			JNH 6305
	    3.636,00 
	17 (21/11/2017) 
	peça 58, p. 40-53
	2374
	Pnate

			JNH 6305
	    3.636,00 
	47, 48, 50 e 51
	peça 26, p. 154-183 e p. 251-280
	1429, 1430, 1428 e 1435 
	Fundeb

	Rosely, São Judas, Santa Clara, Baixão, União, Moçambique para Escola Família Agrícola
	6
	KKV 1057
	    1.215,00 
	18 (22/5/2017) 
	peça 58, p. 81-96
	808
	Fundeb

			KKV 1057
	 *  1.215,00 
	36 (18/6/2017) 
	peça 58, p. 97-110
	1030
	Fundeb

			CDM 7379
	    1.130,40 
	57 (18/8/2017) 
	peça 26, p. 219-234
	1560
	QSE

			CDM 7379
	    1.130,40 
	6 (20/9/2017) 
	peça 26, p. 204-218
	1899
	QSE

			CDM 7379
	    1.130,40 
	17 (21/11/2017) 
	peça 58, p. 40-53
	2374
	Pnate

			KKV 1057
	    1.215,00 
	35 (18/6/207) 
	peça 58, p. 54-66
	1031
	Fundeb

			CDM 7379
	    1.130,40 
	47, 48, 50 e 51
	peça 26, p. 154-183 e p. 251-280
	1429, 1430, 1428 e 1435 
	Fundeb

* Pagamentos considerados indevidos - cobrado em duplicidade.  ** Pagamento considerado indevido - valor distorcido
Os valores considerados indevidos, atualizados monetariamente em 17/10/2019, utilizando-se o Sistema Débito e considerando-se as respectivas datas das notas fiscais, totalizam R$ 35.153,22 (peça 62) . 
Deixou a unidade instrutiva de propor a conversão dos autos em tomada de contas especial, uma vez que os valores atualizados em 17/10/2019 totalizariam R$ 64.660,81 e seriam inferiores ao limite mínimo estabelecido no art. 6º da IN TCU 71/2012 (peça 62) .
Em vista disso, propôs a realização de audiências nos seguintes termos (peça 62) :
"43. Ante todo o exposto, e com fundamento no art. 250, inciso IV, c/c o art. 237, parágrafo único, do RI/TCU, propõe-se a realização da audiência dos responsáveis a seguir indicados, para apresentação das razões de justificativa acerca das irregularidades descritas:
Irregularidade: Inclusão, no Pregão Presencial 16/2017, de exigências que podem ter contribuído para restringir o caráter competitivo do certame, que, ao fim, só teve duas empresas participantes. Dispositivos do Item 6.1.4 - Qualificação Técnica, subitens 4, 5 e 6:
4. comprovação de experiência anterior da licitante, pertinente e compatível com o objeto da licitação, através de 02 (dois) atestados dos mais expressivos serviços realizados e concluídos ou em execução, similares aos do objeto licitado, sendo pelo menos 01 (um) fornecido por pessoa jurídica de direito público; Certidão de Registro válida emitida pelo Conselho Regional de Administração CRA - BA. Porventura a licitante for sediada em outro estado, deverá apresentar atestado de aptidão registrado junto ao CRA de origem, porém com Certidão de visto pelo CRA - BA (...) 
5. Apresentar Atestado de Vitoria dos veículos;
6. A Vistoria dos veículos deverá ser agendada através de ofício na secretaria de Educação do Município em Itaetê - Bahia com antecedência de 72 horas antes da abertura do Processo Licitatório, das 08h às 12h;
Responsável: Membros da comissão de licitação: Ueliton de Jesus Pereira (CPF 013.394.395-06) , Vanuza Barros Santana Brandão (CPF 014.161.915-50) e Geovane Gonçalves Pereira (CPF 065.225.145-59) , nomeados no Decreto 19/2017, de 2/1/2017 (peça 58, p. 2) .
Conduta: Incluíram, no Pregão Presencial 16/2017, cláusulas restritivas consignadas nas "alíneas" 4, 5 e 6 no item 6.1.4 - Qualificação Técnica (peça 27, p. 143) .
Dispositivos Violados: art. 30, inc. II e § 1º e § 6° da Lei 8.666/1993 e Enunciado 272 TCU.
Evidências: Pregão Presencial 16/2017 (peça 27, p. 136-171) .
 Irregularidade: Celebração dos Contratos 75/2017 e 111/2017 em desacordo com a legislação, por não especificarem quaisquer parâmetros ou limites à subcontratação, permitindo, ainda que implicitamente, a subcontratação total.
Responsável: Prefeito Valdes Brito de Souza (CPF 969.834.505-15) , signatário dos Contratos 75/2017 e 111/2017 (peça 26, p. 352 e peça 29, p. 107) .
Conduta: Celebrou os Contratos 75/2017 e 111/2017 em desacordo com a legislação, uma vez que neles não constam quaisquer parâmetros ou limites à subcontratação (cláusula 8.1.5 do Contrato 075/2017, peça 26, p. 348-352, e parágrafo único da cláusula sexta do Contrato 111/2017, peça 29, p. 104-107) .
Dispositivos Violados: arts. 72 e 78, inciso VI, da Lei 8.666/1993.
Evidências: Contratos 75/2017 e 111/2017 (peça 26, p. 348-352 e peça 29, p. 104-107) .
Irregularidade: Falhas diversas na gestão dos contratos 75/2017 e 111/2017, relativamente à ausência de fiscalização e acompanhamento da execução dos serviços e ausência, nos processos de pagamentos, e de qualquer manifestação acerca da forma desordenada de apresentação das planilhas de medição dos serviços, das quais resultaram em pagamentos indevidos 
Responsável: Hamilton Cambui (CPF 217.852.955-00) (período: 2/1/2017 a 27/8/2017) : gestor designado pelo Decreto 005-A-2017, de 2/1/2017, para acompanhar e fiscalizar a execução dos contratos celebrados pelo município, dentre eles o Contrato 75/2017, celebrado em 6/3/2017, e 111/2017, celebrado em 20/4/2017 (peça 58, p. 9) .
Conduta: Foi omisso quanto à forma desordenada de apresentação das planilhas de medição dos serviços, indicando ausência de acompanhamento e fiscalização dos contratos, resultando em pagamentos indevidos, a saber: pagamento pelos serviços de dois ônibus de placas policiais OUS-3439 e OKM-0067 de propriedade do município, e pagamentos por serviços cobrados em quantidade superior aos efetivamente contratados, conforme relatado em detalhes nos itens 26-36;
Dispositivos Violados: arts. 58, inciso III; 67 e 73, da Lei 8.666/1993.
Evidências: processos de pagamentos peça 26, p. 35-384 e peça 58, p. 40-123.
 Irregularidade: Subcontratação integral dos serviços objetos dos Contratos 75/2017 e 111/2017.
Responsável: Hamilton Cambui (CPF 217.852.955-00) (período: 2/1/2017 a 27/8/2017) : gestor designado pelo Decreto 005-A-2017, de 2/1/2017, para acompanhar e fiscalizar a execução dos contratos celebrados pelo município, dentre eles o Contrato 75/2017, celebrado em 6/3/2017, e 111/2017, celebrado em 20/4/2017 (peça 58, p. 9) .
Conduta: Foi omisso quanto ao fato de a empresa contratada subcontratar integralmente os objetos dos contratos 75/2017 e 111/2017, em desacordo com as cláusulas do contrato e com arts. 72 e 78, inciso VI, da Lei 8.666/1993.
Dispositivos Violados: arts. 72 e 78, inciso VI, da Lei 8.666/1993.
Evidências: processos de pagamentos peça 26, p. 35-384 e peça 58, p. 40-123."
II
Inicialmente, cumpre louvar a iniciativa dos representantes, esclarecer-lhes e ressaltar que, independentemente da fonte de recursos, a fiscalização do município, nos termos do art. 31 da Constituição Federal, é exercida, mediante controle externo, pelo Poder Legislativo, do qual são legítimos membros, e pelo sistema de controle interno do poder executivo municipal.
 "Art. 31. A fiscalização do Município será exercida pelo Poder Legislativo Municipal, mediante controle externo, e pelos sistemas de controle interno do Poder Executivo Municipal, na forma da lei."
Essa fiscalização representa uma das mais expressivas prerrogativas institucionais da Câmara de Vereadores, que dela não pode abrir mão.
III
A contratação de empresa especializada para a locação de veículos destinados ao transporte escolar no município de Itaeté/BA ocorreu, inicialmente, no âmbito do contrato 75/2017 (dispensa de licitação 63/2017) , firmado entre o município e a empresa Fabio Junio Rosa Fraga Eireli, com vigência entre 6/3/2017 e 31/3/2017, e valor de R$ 199.820,40 (peça 26) . 
Posteriormente, realizou-se o pregão presencial 16/2017, que levou ao contrato 111/2017, também firmado com a empresa Fabio Junio Rosa Fraga Eireli, com vigência prevista entre 20/4/2017 e 31/12/2017, e valor de R$ 1.788.000,00. Esse contrato foi rescindido unilateralmente pelo município em 20/10/2017 (peça 26, p. 417) .
Os representantes alegam que a empresa Fabio Junio Rosa Fraga Eireli teria recebido R$ 10.288,00 pela locação de veículo de propriedade do próprio município e que o prefeito teria forjado processo administrativo para se livrar da acusação de desvio de dinheiro público.
Bens, mesmo quando adquiridos com recursos federais, incorporam-se ao patrimônio da municipalidade, cabendo aos órgãos de controle municipais, principalmente ao seu legislativo, titular do controle externo, fiscalizar a regularidade de sua utilização, e não a este Tribunal.  
Com relação ao pagamento pela locação de bens municipais, o assunto já foi devidamente apurado pelo Poder Executivo municipal, no âmbito do processo administrativo 1/2017, do qual resultou a restituição, ao município pela empresa contratada, do montante indevidamente pago (peça 26, p. 396-402) .
A unidade instrutiva, ao analisar os processos de pagamento do contrato 75/2017 (dispensa 63/2017) e do contrato 111/2017 (pregão presencial 16/2017) , não comprovou as suspeitas dos representantes de que os processos não conteriam informações aptas a comprovar a prestação dos serviços, tais como período, rota, etc.
A maioria dos processos de pagamento possui planilhas de medição que indicam o período, rota, valores pagos, dentre outras informações. Assim, de acordo com as análises das unidades instrutivas, são improcedentes as suspeitas levantadas.
IV
No entanto, a partir do exame dos processos de pagamento, a unidade instrutiva avaliou que restariam caracterizados pagamentos indevidos (duplicidade, triplicidade, quadruplicidade) .
Deixou de propor a conversão dos autos em tomada de contas especial, uma vez que os valores atualizados seriam inferiores ao limite mínimo estabelecido no art. 6º da IN TCU 71/2012 (peça 62) . Contudo, propôs a audiência dos responsáveis pelas irregularidades que, no seu entender, propiciaram os pagamentos indevidos.
Verifico, contudo, que não é possível caracterizar, com o rigor que o caso requer, que tenham, de fato ocorrido, pagamentos irregulares.
A conclusão da unidade instrutiva fundamentou-se no fato de que, para cada rota, estaria previsto um único pagamento mensal por nove meses e que para algumas rotas teria havido mais de um pagamento mensal (peça 27, p. 154) . 
Nessa situação deveria ser investigado se a cumulação de pagamentos em alguns meses seria realmente indevida, ou se houve a ampliação dos serviços, pagamentos atrasados e/ou desorganização administrativa.
Nesse sentido, destaco que o quadro de pagamentos elaborado pela unidade instrutiva revela pagamentos em alguns meses e ausência de pagamentos em outros (item 49, peça 52) . Revela também que, para a maioria das linhas foram feitos um total de três, quatro ou cinco pagamentos, quando estariam previstos nove. 
A caracterização de pagamentos indevidos demandaria, portanto, uma análise mais detalhada de cada um dos pagamentos considerados irregulares. 
Essa situação também não permite afirmar categoricamente que não houve fiscalização e acompanhamento da execução dos serviços pelo município. 
Leva, sim, à conclusão de que a fiscalização de contratos no município era, como assegurou a unidade instrutiva, deficiente e desorganizada.
Observo, ainda, que a fiscalização e o acompanhamento de contratos do município são atos de gestão tipicamente municipais, só cabendo a esta Corte de Contas atuar se comprovadas, de maneira cabal, irregularidades na aplicação de recursos públicos federais.
Em vista disso, deixo de acolher a proposta de audiência dos responsáveis pelas irregularidades que teriam causado pagamentos indevidos e considero que as instruções da SecexEduc (peças 52 e 63) devem ser encaminhadas ao Fundo Nacional de Desenvolvimento da Educação (FNDE) para subsidiar a análise das prestações de contas dos recursos envolvidos.
A unidade instrutiva propõe a audiência dos responsáveis acerca de exigências no edital do pregão presencial 16/2017 que poderiam ter restringido o caráter competitivo do certame. 
A hipótese de restrição à competitividade não deve ser examinada somente sob a ótica jurídica e hipotética; deve levar em conta, também, se as cláusulas restritivas efetivamente causaram, de fato, prejuízo à competitividade do certame.
Assim, por não ter sido avaliado se, realmente, houve restrição ao caráter competitivo do certame e por ter sido o contrato rescindido unilateralmente sem que tivesse sido caracterizado prejuízo ao erário federal de qualquer espécie, considero não ser oportuno nem necessário perquirir o exame de condutas, por meio da realização de audiência, para fins de responsabilização e imposição de sanção pecuniária.
A análise realizada pela unidade instrutiva demonstra a ocorrência da subcontratação integral do objeto do contrato. 
Sobre o tema, este Tribunal tem se manifestado no sentido de não ser permitida a subcontratação integral dos serviços, admitindo-se tão somente a subcontratação parcial, quando expressamente prevista no edital de licitação e no contrato e haja autorização formal do contratante.
Uma vez que não foi demonstrado prejuízo ao erário federal de qualquer espécie decorrente da subcontratação integral, nem caracterizado ser esta uma prática corriqueira do município, considero suficiente dar ciência ao município dessa irregularidade.
Ante o exposto, manifesto pela aprovação do acórdão que ora submeto à apreciação deste Colegiado.
TCU, Sala das Sessões Ministro Luciano Brandão Alves de Souza, em 3 de dezembro de 2019.
Weder de Oliveira
Relator